臺灣臺北地方法院民事裁定
110年度訴字第6382號
原      告  簡楊阿雲
            簡汶仰  
            簡吟娥  
            簡吟倩  
            簡汶蕙  
原告之共同
訴訟代理人  朱俊雄律師
            陳韻鸚律師
被      告  陳志鴻（陳棋培之繼承人）

訴訟代理人  高進棖律師
被      告  陳瓊玲（陳棋培之繼承人）

            陳宥任（陳棋培之繼承人）

            陳宥余（陳棋培之繼承人）

            陳宥臣（陳棋培之繼承人）

            陳瑞鈴（陳棋培之繼承人）


            陳儀軒（陳棋培之繼承人）

            陳雅芳（陳棋培之繼承人）

            陳彥綸（陳棋培之繼承人）

            陳泳廷（陳棋培之繼承人）

            陳筱竹（陳棋培之繼承人）

            陳宥全（陳棋培之繼承人）

            陳芃錦（陳棋培之繼承人）

被      告  愛的寵物天堂有限公司


兼上一人之
法定代理人  黃安妤  

被      告  陳培元（陳棋培之繼承人）

前列三被告
之共    同
訴訟代理人  路春鴻律師
被      告  承佛寺  

法定代理人  陳麗玲  
上列當事人間遷讓房屋等事件本院裁定如下：
    主  文
本件移送臺灣新竹地方法院。
    理  由
一、按因不動產之物權或其分割或經界涉訟者，專屬不動產所在
    地之法院管轄；訴訟之全部或一部，法院認為無管轄權者，
    依原告聲請或依職權以裁定移送於其管轄法院；移送訴訟之
    裁定確定時，受移送之法院受其羈束，不得以該訴訟更移送
    於他法院，但專屬於他法院管轄者，不在此限，民事訴訟法
    第10條第l項、第28條第1項、第30條分別定有明文。而專屬
    於他法院管轄之事件，無管轄權之法院，並不因移轉管轄之
    裁定而取得管轄權，仍應以裁定更移送於專屬管轄法院，否
    則即構成當然違背法令（最高法院86年度台上字第1421號判
    決意旨、民事訴訟法第469條第l項第3款規定參照）。又合
    意管轄之規定，於本法定有專屬管轄之訴訟，不適用之，同
    法第26條亦有明定。次按當事人如係行使物上請求權，係屬
    因不動產物權涉訟，應專屬於該不動產所在地之法院管轄（
    最高法院74年度台上字第280號判決意旨參照）。另按「所
    謂因不動產物權涉訟者，其訴訟標的非僅限於確認物權本體
    之存否，即本於物權而生之物上請求權亦屬之。蓋物上請求
    權僅為物權之作用，與物權本體有不可或分之關係，不可強
    為割裂，是基於不動產所有權而生之所有物返還請求權、除
    去妨害請求權、妨止妨害請求權之訴，係屬『因不動產之物
    權涉訟』，而專屬不動產所在地之法院管轄」，亦有司法院7
    3年7月28日（73）廳民一字第0672號函附台灣高等法院民事
    法律問題研究彙編可憑。
二、本件原告起訴主張：
　㈠新竹市○○段0000000000000000000○000地號土地（即重測前新
    竹市香山坑段128、129、130、131、132、603、603-2、603
    -9、603-35地號土地，下稱系爭土地）原係訴外人聯義股份
    有限公司（下稱聯義公司）所有，原告簡楊阿雲之配偶即原
    告簡汶蕙等之父簡銘全、訴外人羅森、林全忠（下均逕稱其
    名）則為聯義公司股東。民國70幾年間，因系爭土地為第三
    人占用，聯義公司無法順利將之出售，遂決定由簡銘全、林
    全忠家族與羅森依原有聯義公司之持股比例50%、28%、10%
    共同合資新臺幣（下同）620萬元向聯義公司購買系爭土地
    之持分50/88、28/88、10/88，惟簡銘全、羅森委由林添福
    出面具名受託，而林全宗家族則委由蘇民德出面具名受託，
    向聯義公司購買系爭土地。詎因林添福遲未將系爭土地之上
    開持分移轉登記予簡銘全、羅森，羅森遂於95年間向林添福
    起訴請求移轉登記，經本院以96年度重訴字第485號判決林
    添福應移轉系爭土地之持分予羅森，經林添福上訴臺灣高等
    法院（下稱高院）後，羅森、林添福與簡銘全遂共同達成和
    解，並製作97年度重上字第65號和解筆錄（下稱65號和解筆
    錄），林添福允諾將系爭土地之持分50/88、28/88移轉予簡
    銘全、羅森，然林添福卻遲未依65號和解筆錄所載將系爭土
    地之各該持分移轉登記予簡銘全（嗣簡銘全於101年4月8日
    逝世，其繼承人即為原告等人）或羅森，林添福則於104年2
    月7日過世，其全體繼承人因知悉系爭土地非屬林添福所有
    ，乃全體拋棄繼承，經臺灣新北地方法院即以105年度司繼
    字第1284號裁定(下稱司繼字1284號裁定)選任李茂禎律師為
    登記在林添福名下之系爭土地持分50/88之遺產管理人。現
    系爭土地另一分別共有人陳志鴻（持分28/88），亦於97年
    間向臺灣新竹地方法院（下稱新竹地院）訴請分割系爭土地
    ，由107年度重訴字第178號案件審理中，並列李茂禎律師為
    系爭土地50/88持分之共有人，經原告等人獲知上開分割共
    有物事件後，即具狀以系爭土地50/88持分之所有人身分聲
    請訴訟參加，經承審法官調閱65號和解筆錄卷宗後裁定准許
    原告等參加訴訟在案。而陳志鴻之父陳棋培原於75年7月25
    日，向簡銘全訂立租約（下稱系爭租約）承租聯義公司所有
    新竹市○○段000○000地號土地興建嘉良宮，並自任管理人，
    嗣於75年12月31日向新竹市政府辦妥寺廟登記，陳棋培則自
    87年間起在嘉良宮後興建靈骨塔，對外販售骨灰位，並陸續
    興建其餘地上物，嘉良宮嗣於93年1月30日改名承佛寺，於9
    5年2月22日變更管理人為陳文儀（嗣更名為陳麗玲），其中
    坐落承佛寺右側地上物之稅籍，則於94年間由承佛寺變更為
    黃安妤。原告雖否認系爭租約之真正，並主張簡銘全非系爭
    土地出租人，且原告及其他土地共有人未曾與陳棋培訂立租
    約，亦未同意任何人使用系爭土地，且系爭土地之共有人林
    添福、蘇民德前於90年間即曾以陳棋培、陳麗玲違反水土保
    持法向臺灣新竹地方檢察署(下稱竹檢)提出告訴，意旨略以
    ：被告陳棋培於75年間得聯義公司負責人簡銘全同意，向該
    公司承租坐落新竹市○○段000○000地號之山坡地，並於其上
    興建嘉良宮及3層樓房（含附屬建物圍牆、鐵棚）1棟。嗣88
    年9月21日發生「921地震」，上開嘉良宮及樓房圍牆傾塌，
    被告陳棋培於未先擬具水土保持計畫，送請主管機關核定，
    亦未經土地所有權人林添福、蘇民德之同意，竟擅自開挖整
    地，致生水土流失，被告陳棋培於整修完畢後，再將3層樓
    房出租他人使用，並僱請被告陳麗玲在上址擔任管理員，因
    認被告等涉有違反水土保持法罪嫌，嗣經檢察官以90年度偵
    字第2152號為不起訴處分在案，且林添福、蘇民德與羅森等
    系爭土地之共有人，於陳棋培與簡銘全訂立系爭租約時，均
    列名擔任見證人，亦有系爭租約在卷可稽，足見陳棋培確有
    向聯義公司負責人即簡銘全承租系爭土地不逾2/5之範圍，
    且其上之廟宇及其他地上物、周邊設施均係陳棋培所興建或
    增建。又承佛寺依其登記證記載係私建，且管理人係由原管
    理人指定繼承，足見係屬監督寺廟條例第3條第3款所稱之私
    人興建並管理之寺廟，並無監督寺廟條例之適用，且系爭土
    地上之建物則為陳棋培興建，並原始取得其事實上處分權，
    陳棋培嗣於97年9月23日死亡，上開建物之事實上處分權即
    應由其全體繼承人陳志鴻等人繼承取得。
　㈡又據74年10月份出版之時報周刊報導，姊弟宮於陳棋培與簡
    銘全訂立系爭租約前即已饒有名氣，於系爭租約訂立後，卻
    未先行取得簡銘全之同意即擅自將該姊弟供或嘉良宮擴建成
    現有包括靈骨塔之承佛寺，另據陳棋培於85年11月18日在北
    區國稅局製作之談話筆錄載明：姊弟公（按應係宮之誤）之
    負責人係伊，坐落在竹市香山坑段602-2、602-3兩筆土地，
    登記為嘉良宮，門牌古車路7、8號房屋係聯義公司之舊廠房
    ，內部空無一物，原欲充作銷售靈骨塔的籌備處，但實際尚
    未營業，另經國稅局人員現場勘查系爭土地上之姊弟公廟、
    正在整建之廟宇、古車路7、8號籌備處等三棟建物，姊弟公
    廟是72年底所建造，屬都市計畫外之房屋並無建築使用執照
    ，正在整建該棟是遭賀伯颱風吹壞而原地整建，姊弟公廟及
    整建中的廟宇當初都是以嘉良宮登記，至於古車路7、8號該
    棟原係廢棄廠房，伊整修使用等語，有該談話筆錄可佐，足
    證現有之承佛寺即是系爭租約訂立時之姊弟宮，即系爭租約
    實測圖所標示B區下緣最左側斜線部分之建物（下稱系爭B區
    建物），依系爭租約第5條之約定其最原始建物之所有權（
    即事實上處分權）乃係簡銘全所有，並非陳棋培於系爭租約
    簽訂後自行興建。
　㈢另羅森於104年間訴請承佛寺、愛的寵物天堂有限公司（下稱
    寵物天堂）拆屋還地，經新竹地院以104年度訴字第2號判決
    駁回原告之訴，嗣羅森提起上訴後逝世由其繼承人承受訴訟
    ，並追加聲明承佛寺、寵物天堂應遷出上開建物，嗣經高院
    以106年度重上字第94號判決追加聲明部分勝訴，蓋系爭租
    約業因租期屆滿消滅，承佛寺、寵物天堂等建物占用系爭土
    地自屬無權占有，故應遷出，嗣寵物天堂提起上訴，經最高
    法院以109年台上字第1162號判決，以系爭租約於租期屆滿
    後是否成為不動期租賃為由廢棄原判決並發回高院更審，兩
    造於高院以109年度上更一字第205號事件中達成和解，並製
    作製作和解筆錄（下稱205號和解筆錄）。另於104年間，羅
    森向承佛寺、寵物天堂訴請給付相當於租金之不當得利事件
    ，則經新竹地院以104年度訴字第2號判決羅森勝訴定讞。
　㈣按動產因附合而為不動產之重要成分者，不動產所有人取得
    動產所有權，民法第811條定有明文。承前所述，附件複丈
    成果圖所標示B區之承佛寺建物，既係系爭B區建物（按即姊
    弟宮）整修擴建而來，其原始所有權為簡銘全所有，則陳棋
    培生前就姊弟宮所擴建、整建之地上物，無論依民法第811
    條規定或系爭租約第4條約定，附件複丈成果圖所標示B區之
    承佛寺建物，其所有權（即事實上處分權）自屬簡銘全所有
    等語。
　㈤為此起訴請求：
　⒈先位聲明：
　⑴爰依民法第767條、第821條、第184條第1項前段之規定，就
    附件複丈成果圖所示A區逾系爭租約承租範圍之承佛寺無權
    占用部分拆除並回復原狀。
　⑵爰依民法第179條、第184條第1項前段之規定，就附件複丈成
    果圖所示A、E、G、I、J、K區之建物或地上物於2年租期屆
    滿後所無權占用範圍，依土地法第105條準用同法第97條之
    計算標準給付相當於租金之不當得利。
　⑶爰依民法第179條、第184條第1項前段及公司法第23條之規定
    ，就附件複丈成果圖所示B、C區之建物或地上物於2年租期
    屆滿後所無權占用範圍，依土地法第105條準用同法第97條
    之計算標準給付相當於租金之不當得利。
　⑷爰依民法第767條、第184條第1項前段之規定，就寵物天堂對
    附件複丈成果圖所示H、F區之建物或地上物於2年租期屆滿
    後所無權占用部分拆除並回復原狀，另依民法第179條、第1
    84條第1項前段及公司法第23條規定，就寵物天堂對附件複
    丈成果圖所示H、F區之建物或地上物於2年租期屆滿後所無
    權占用部分，依土地法第105條準用同法第97條之計算標準
    給付相當於租金之不當得利。
　⒉備位聲明：
　⑴爰依民法第440條及系爭租約第9條約定，限陳棋培之繼承人
    應於起訴狀繕本送達之翌日起10日內，給付原告等人所積欠
    5年時效內之租金總額，並應依民法第767條、第184條第1項
    前段等規定，將陳棋培生前未經簡銘全或原告等同意，在系
    爭土地租賃範圍內所興建之建物或地上物拆除；逾期，原告
    等不另為解約之通知，系爭租約即視為終止。又系爭租約如
    經終止，而陳棋培之繼承人若仍繼續占用系爭土地即構成無
    權占用，係依民法第179條規定受有相當於租金之不當得利
    ，系爭租約每月租金為6萬元，惟因系爭土地有部分被徵收
    ，故暫定依每月3萬元之標準計算不當得利之數額，然原告
    保留實測後為擴張或減縮之權利。爰依系爭租約第2條請求5
    年時效內之租金180萬元及終止租約前之10日租金1萬元。
　⑵爰依民法第767條、第821條、第184條第1項前段等之規定，
    就附件複丈成果圖所示A區逾系爭租約承租範圍之承佛寺無
    權占用部分拆除並回復原狀。
　⑶爰依民法第179條、第184條第1項前段之規定，就附件複丈成
    果圖所示A區之建物或地上物所無權占用範圍，依土地法第1
    05條準用同法第97條之計算標準給付相當於租金之不當得利
    。
三、經核，原告既主張民法第767條第1項、第821條物上請求權
    為訴訟標的法律關係，揆之首揭規定，即屬因不動產物權涉
    訟，應專屬不動產所在地之新竹地院管轄。又原告依民法第
    179條規定及系爭租約之約定而請求給付相當於租金之不當
    得利、積欠之租金及賠償金部分，依民事訴訟法第248條前
    段規定，應併由上開專屬管轄法院審理，且前開請求均係本
    諸於系爭租約之同一原因事實而為之，自不宜割裂由不同法
    院管轄。又本件訴訟既屬專屬管轄之訴訟，依民事訴訟法第
    26條規定，合意管轄之約定已無適用餘地，本件自應由新竹
    地院管轄。從而，本件應專屬新竹地院管轄，惟原告等誤向
    無管轄權之本院起訴，兩造並已同意移轉管轄（見本院卷第
    297頁），爰依職權將本件移送於該管轄法院即新竹地院。
三、爰裁定如主文。
中　　華　　民　　國　　111 　年　　3 　　月　　31　　日
                  民事第八庭    法　官  王秀慧
以上正本係照原本作成。　　　　　　　　　
如不服本裁定應於送達後10日內向本院提出抗告狀，並繳納抗告
費新臺幣1000元。
中　　華　　民　　國　　111 　年　　3 　　月　　31　　日
                                 書記官 何明芝
附件：新竹市地政事務所106年11月26日竹測字第146600號土地
複丈成果圖